臺灣高等法院刑事判決　　　　　　 95年度上更(一)字第863號
上　訴　人
即　被　告　甲○○
指定辯護人　楊正評　律師
上列上訴人因偽造貨幣案件，不服臺灣桃園地方法院92年度訴字
第883號，中華民國92年9月15日第一審判決（起訴案號：臺灣桃
園地方法院檢察署92年度偵緝字第358號），提起上訴，經判決
後，由最高法院發回更審，本院判決如下：
    主  文
原判決撤銷。
甲○○無罪。
    理  由
一、公訴意旨略以：被告甲○○與胡順雄於民國八十九年間經林
    明興介紹認識，嗣於九十年七月上旬，甲○○因積欠胡順雄
    新台幣（下同）二萬三千元之債務，乃約同胡順雄在桃園縣
    龍潭鄉九龍村某處，以其所有之偽造千元紙鈔共九十二張（
    新版五十二張、舊版四十張）交付胡順雄使用抵償債務。嗣
    於九十年七月十七日十六時許，胡順雄在苗栗縣獅潭鄉（起
    訴書誤載為獅鄉）行使上開偽造紙幣時經警查獲，始查得上
    情。因認被告甲○○涉犯刑法第一百九十六條第一項之罪嫌
    。
二、按犯罪事實應依證據認定之，無證據不得推定其犯罪事實；
    又不能證明被告犯罪者，應諭知無罪之判決；刑事訴訟法第
    第一百五十四條、第三百零一條第一項分別定有明文。又犯
    罪事實之認定，應憑真實之證據，倘證據是否真實尚欠明確
    ，自難以擬制推測之方法，為其判斷之基礎；而認定犯罪事
    實之證據係指足以認定被告確有犯罪行為之積極證據而言，
    該項證據自須適合於被告犯罪事實之認定，始得採為斷罪資
    料，最高法院五十三年臺上字第六五六號、二十九年上字第
    三一０五號著有判例。且刑事訴訟上證明之資料，無論其為
    直接或間接證據，均須達於通常一般之人均不致有所懷疑，
    而得確信其為真實之程度，始得據為有罪之認定，若其關於
    被告是否犯罪之證明未能達此程度，而有合理懷疑之存在，
    致使無從形成有罪之確信，根據「罪證有疑，利於被告」之
    證據法則，即不得遽為不利被告之認定，亦有最高法院七十
    六年度臺上字第四九八六號判例可稽。
三、公訴人認被告甲○○涉犯刑法第一百九十六條第一項之罪嫌
    ，係以同案被告胡順雄、林明興之證述及胡順雄於九十年七
    月十七日十六時許，在苗栗縣獅潭鄉之泰成雜貨店外，為警
    查獲，並扣得偽造一千元紙幣五十二張，為其論據。訊據被
    告堅決否認有交付偽造紙幣犯行，辯稱：伊並無使用偽鈔，
    雖曾向胡順雄借款五、六千元，惟伊並無交付偽造仟元紙幣
    予胡順雄以抵償債務等語。
四、經查：
（一）按刑事訴訟法第156第2項規定: 被告之自白，不得作為有
      罪判決之唯一證據，仍應調查其他必要之證據，以察其是
      否與事實相符。其立法意旨乃在防範被告自白之虛擬致與
      真實不符，故對自白在證據上之價值加以限制，明定須藉
      補強證據以擔保其真實性。又利用非共同被告之共犯之自
      白或其他不利於己之陳述，為認定被告犯罪之證據，不特
      與利用被告自己之自白作為其犯罪之證明同有自白虛偽性
      之危險，亦不免有嫁禍於被告而為虛偽供述之危險。故就
      刑事訴訟法第156條第2項之立法意旨觀之，非共同被告之
      共犯之自白或其他不利於己之陳述，固得作為認定被告犯
      罪之證據，但不得作為有罪判決之唯一證據，仍應調查其
      他必要之證據，以察其是否與事實相符，亦即仍須有補強
      證據以擔保該共犯自白之真實性，始得採為斷罪之依據，
      此有最高法院92年台上字第3298號判決可資參照。
（二）證人胡順雄於原審證稱：「他當時交給我偽鈔時，是和我
      用電話聯絡，沒有約定在何處交貨，只說他從龍潭那邊開
      過來，我從埔心這邊開過去，互相告知所開的車子顏色、
      車型，在路上碰到就交貨」、「（問：當時九十二張偽鈔
      如何拿給你？）用信封袋裝著，當時他沒有下車，我們車
      子在路中相遇，他把車子掉頭開到我的旁邊，有一個人從
      後車窗把信封拿出來給我，那個人不是被告 (甲○○) ，
      被告 (甲○○)當時是開車」（參桃園地方法院92年訴字
      第883號卷92年7月11日訊問筆錄)；然其於他案90年7月18
      日檢察官訊問購買偽鈔林明興是否知情時答稱：「…是『
      謝』主動打電話給我，叫我去龍潭九龍村往八０四醫院那
      邊的透天二層住宅的住處找他，房屋是在巷子內，我到那
      裡之後，「謝」已經在那邊等我了。」、「 (問: 價錢何
      人所開？）是謝說一比四，是否要買。」（參臺灣苗栗地
      方法院90年聲羈字第155號卷90年7月18日訊問筆錄）；再
      於他案9O年II月13日訊問時稱: 「（問: 偽鈔是向何人所
      買？）我是向甲○○買的…今年七月初的時候甲○○本來
      要向林借錢，但林身上沒錢，所以林跟我借二萬多元再拿
      給謝，林當時跟我說謝在七月十日要把錢還給我，但後來
      謝沒有把錢還我，七月十二、三日謝打電話給林說要還我
      錢，林就告訴謝我的電話後，謝就直接打電話給我說他現
      在有錢，我們就約在埔心與龍潭之路旁見面後，見面後他
      說他有偽鈔，他就用信封內裝九十二張千元的偽鈔給我，
      說要當還我的錢，當時謝是開福特的老車…」（參臺灣苗
      栗地方法院90年訴字第314號卷90年11月13日訊問筆錄）
      。細查證人胡順雄上開三次陳述，關於被告甲○○交付偽
      鈔地點及方式，無一相符，特別就交付偽鈔地點乙節，先
      稱「沒有約定在何處交貨，只說他從龍潭那邊開過來，我
      從埔心這邊開過去，互相告知所開的車子顏色、車型，在
      路上碰到就交貨」，嗣稱「謝」主動打電話給我，叫我去
      龍潭九龍村往八0四醫院那邊的透天二層住宅的住處找他
      ，房屋是在巷子內，我到那裡之後「謝」已經在那邊等我
      了」，又改稱「我們就約在埔心與龍潭之路旁見面」，前
      後不一，說詞反覆，其證詞是否真實，即非無疑。尤其，
      佐以證人胡順雄於本院前審結證稱: 「（問: 交付偽鈔，
      是誰先打電話?）當時我有吃藥，我記不清楚，當時有一
      個朋友先打電話給我說要交付偽鈔，但不是被告打電話給
      我。」、「（問: 交付偽鈔當天，是否約在路邊開車交給
      你?）是，是另外一個朋友打電話給我。（問: 是誰約你
      要在路邊交偽鈔給妳?）「用藥的朋友。」、「（問: 跟
      誰一起用藥的朋友?）跟被告一起用藥的朋友。」、「（
      問: 那位朋友如何跟你約?）當時說開什麼車，從什麼地
      方來，我是從埔心方向過去，另外一個朋友是從龍潭過來
      。」、「（問: 交付偽鈔的時候，二部車的朋友有否下來
      ?）沒有，我們是車子碰到後，他轉車過來，併排交付。
      」、「（問: 那天交付有否看到對方車子有誰?）當時我
      車窗搖下，對方（不是被告）從後座開窗將偽鈔（用信封
      裝）丟給我。」、「（問: 當時交付有否看到被告?）當
      時是晚上我沒有注意到。」、「（問: 對方開車是誰你是
      否知道?）當時車窗沒有開，我也不知道開車是誰。」、
      「（問: 為何你以前說開車的是被告?）因為當時找不到
      被告，所以說被告。」、「（問: 現在是否可以確定，當
      時對方開車是被告?）當時前座窗戶沒有搖下來，所以沒
      有看到開車的是堆。」、「（問: 當時誰打電話跟你約見
      面，交付偽鈔?）一個綽號「阿清」。」、「（問: 為何
      你之前所言，開車是被告，為何如此陳述?）當時交付偽
      鈔時間是晚上八、九點。」 (參本院前審93年1月30日審
      判筆錄)可知，與胡順雄約定交付偽鈔之人並非被告甲○
      ○，而約定交付偽鈔時間天候已晚，且雙方均未下車、前
      座車窗亦未搖下，坐於後座交付偽鈔予胡順雄之人並非被
      告甲○○，胡順雄根本未見到被告甲○○。
（三）證人胡順雄雖稱與被告甲○○有金錢債務關係，故被告以
      92 張偽鈔抵債清償債務，但胡順雄卻亦於本院前審具結
      證稱: 「（問: 交付偽鈔後，你有否再跟被告要二萬三千
      元?）沒有，因為之前要很多次，被告也沒有給我。」、
      「（問: 聽你這樣講，是用偽鈔來抵二萬三千元?）我跟
      被告要的時候，被告說有錢再還我。」、「（問: 現在是
      否還認為被告欠你二萬三千元？）有。」、「（問: 當時
      開車拿假鈔給你的時候，你有否交付代價?）有。」（參
      本院前審93年1月30日審判筆錄），倘證人胡順雄確與被
      告甲○○約定以偽鈔抵償積欠債務，胡順雄又豈會認為被
      告所欠債務並未清償？況證人胡順雄證稱收受偽鈔當時同
      時交付代價云云，亦與其先前證稱被告交付偽鈔抵償債務
      ，前後矛盾。
（四）至證人林明興於臺灣桃園地檢署囑託苗栗地檢署訊問時陳
      稱: 「（問: 有無親眼看見甲○○交付偽幣給胡順雄?）
      當場沒看見，是事後胡順雄告訴我的。」 (參臺灣桃園地
      檢署92年度偵緝字第358號卷92年5月21日訊問筆錄)；其
      於本院前審亦具結證稱: 「（問: 胡順雄拿到九萬多元偽
      鈔的時候，你有否在場?）沒有」（參本院前審93年1月30
      日審判筆錄）; 此外，據證人林明興所述，伊消息來源係
      來自於證人胡順雄之轉述，則其證言僅為傳聞證據，是否
      屬實尚非無疑，蓋胡順雄於他案訊問時陳稱「我沒有告訴
      林明興甲○○是拿偽鈔給我。」、「 (問: 林明興有無跟
      你說甲○○有在販賣偽鈔之事?）林沒有告訴我，我也沒
      有告訴林說謝有在賣偽鈔。」 (參臺灣苗栗地方法院90年
      訴字第314號卷90年II月13日訊問筆錄)，顯見林明興稱據
      胡順雄告知被告交付偽鈔乙節，與胡順雄所言兩相矛盾。
（五）又證人林明興另稱「甲○○曾拿一些偽鈔給胡順雄看過，
      看完甲○○有將偽鈔收回，這是我看到的，之後他們如何
      聯絡我不知道」等語，惟胡順雄雖就收受偽鈔過程多所描
      述，卻完全未提及收受前曾與林明興目睹被告出示偽鈔，
      林明興此一供述內容，顯與胡順雄於另案 (壹灣苗栗地方
      法院90年拆訴第314號）90年11月l3日供述「 (問: 林明
      興有無跟你說甲○○有在販賣偽鈔之事?）林沒有告訴我
      ，我也沒有告訴林說謝有在賣偽鈔。」不符; 且林明興復
      稱「查獲交保後，甲○○有問我是否要偽鈔，甲○○有拿
      五張給我看」等語，更與經驗法則有違，蓋以，如果甲○
      ○在案發前以曾出示偽鈔予胡順雄、林明興看過，且胡順
      雄、林明興於本案經查獲之偽鈔來源確實來自被告甲○○
      ，本案發生之後，被告何需再次出示偽鈔給林明興看? 且
      胡順雄、林明興遭查獲之偽鈔確係被告所交付，值此風聲
      鶴唳之際，被告避風頭唯恐不及，又豈會鋌而走險再與林
      明興接觸欲交付偽鈔，林明興所言顯然乖離常理且無其他
      證據相佐，自難採信。
（六）綜上訴述，本件證人胡順雄、林明興二人之供述，或有嚴
      重瑕疵，或前後矛盾，自不得採為證明被告犯罪之證據，
      因此，本案尚不能證明被告犯罪，自應依法諭知被告無罪
      之判決。
  六、原審不察，徒憑證人胡順雄及林明興於本案或他案所為前
      後反覆矛盾、違背常理之證詞，遽為被告有罪之判決，尚
      有未洽，被告上訴否認犯罪，非無理由，應由本院予以撤
      銷改判，另為無罪之諭知。
據上論斷，應依刑事訴訟法第三百六十九條第一項前段、第三百
六十四條、第三百零一條第一項前段，判決如主文。
本案經檢察官賴俊雄到庭執行職務。
中　　華　　民　　國　　96　　年　　6　　月　　 13　　日
　　　　　　　　　刑事第十六庭審判長法　官  葉騰瑞
　　　　　　　　　　　　　　　　    法　官  楊貴雄
　　　　　　　 　 　　　　　　　　　法　官  莊明彰
以上正本證明與原本無異。
檢察官如不服本判決，應於收受送達後十日內向本院提出上訴書
狀，其未敘述上訴之理由者並得於提起上訴後十日內向本院補提
理由書（均須按他造當事人之人數附繕本）。
                                    書記官  周素秋
中　　華　　民　　國　　96　　年　　6 　　月　　13　　日
